【裁判字號】    96,重上更(一),211
【裁判日期】    970916
【裁判案由】    返還價金等
【裁判全文】
臺灣高等法院民事判決             96年度重上更(一)字第211號
上  訴  人  甲○○
            丙○○○
共      同
訴訟代理人  林世宗律師
上  訴  人  乙○○
訴訟代理人  陳淑芬律師
            陳曉祺律師
被  上訴人  丁○○
訴訟代理人  鍾開榮律師
上列當事人間請求返還價金等事件，上訴人對於中華民國95年2
月14日臺灣臺北地方法院94年度重訴字第430號第一審判決提起
上訴，經最高法院發回更審，本院於97年9月2日言詞辯論終結，
判決如下：
    主      文
上訴駁回。
第二審及發回前第三審訴訟費用由上訴人連帶負擔。
    事實及理由
一、被上訴人起訴主張：伊於民國（下同）80年5月21日與訴外
    人劉翠瑾（下稱劉翠瑾）簽立股票買賣契約書（下稱系爭買
    賣契約），約定由伊以新台幣（下同）4759萬2720元之價格
    向劉翠瑾買受第一人壽保險股份有限公司股票（下稱第一人
    壽股票）456張（每張1000股），伊並於簽約時交付定金456
    萬元，其餘價金及股票之支付方式則依第4條之約定分期給
    付。伊於80年6月24日（被上訴人誤繕為23日）依約交付頭
    期款1672萬元，並取得第一人壽股票160張，嗣劉翠瑾於同
    年6月26日自殺身亡，其繼承人即訴外人劉德正（下稱劉德
    正）及上訴人丙○○○（下稱丙○○○）於80年7月3日與伊
    簽立協議書，同意概括承受劉翠瑾所簽訂系爭買賣契約之一
    切權利、義務。雙方復於80年7月25日簽訂協議書，合意解
    除系爭買賣契約，劉德正、丙○○○並同意返還劉翠瑾已收
    之定金及價金共2128萬元及利息21萬5000元予伊，伊則同意
    返還已收受之股票160張，並同意劉德正、丙○○○取回劉
    翠瑾生前交付俞大衛律師保管之股票296張。詎劉德正及丙
    ○○○於買賣契約解除後，拒不返還價金，屢經催促，均置
    之不理。嗣劉德正於88年11月15日死亡，丙○○○、甲○○
    、乙○○則為劉德正之繼承人，依民法第1153條規定，自應
    就上開應返還伊之價金2128萬元負連帶給付之責。又縱認買
    賣契約尚未解除，伊依民法第255條規定亦得解除買賣契約
    ，伊並以本件起訴狀繕本之送達作為解除契約之意思表示。
    再者，系爭買賣已屬給付不能，伊亦得依民法第226條、256
    條、第260條規定解除契約，請求返還價金及連帶負損害賠
    償責任等情，爰依民法第179條、第255條、第226條、第256
    條、第260條、第259條第2款規定，求為命上訴人連帶給付
    伊2128萬元，及加計自起訴狀繕本送達翌日起算法定遲延利
    息之判決（原審為被上訴人勝訴之判決）。並於本院答辯聲
    明：上訴駁回。
二、上訴人則以：系爭買賣契約書、80年7月3日協議書及80年7
    月25日協議書均非真正，且劉翠瑾出售股票未經其他股票所
    有人授權或同意，系爭買賣契約應屬無效；況被上訴人亦違
    約未付款；系爭買賣之股票分屬劉德正、丙○○○、甲○○
    、乙○○、劉翠瑾等人所有，如合意解除契約，應取得全體
    之同意，劉德正、丙○○○縱於80年7月25日協議解除契約
    ，仍不生效力等語，資為抗辯。並於本院上訴聲明：(一)原判
    決廢棄。(二)上開廢棄部分，被上訴人在第一審之訴駁回。
三、查，(一)被上訴人於80年5月21日以4759萬2720元向劉翠瑾購
    買第一人壽股票456張（每張1000股），並於買賣契約內記
    載當日已付定金456萬元，其餘價款則依契約第4條約定分期
    給付，且於80年6月24日將頭期款1672萬元匯予訴外人柯鶯
    雀；(二)劉翠瑾於80年6月26日自殺身亡；劉德正於88年11月
    15日死亡，其繼承人為甲○○、丙○○○、乙○○等3人等
    情，有卷附買賣契約書、電匯回條可憑（見本院卷第153至
    156頁、第179頁），並為兩造所不爭執（見本院卷第214頁
    反面），堪信為真。
四、本院應審究者為(一)劉翠瑾與被上訴人簽訂系爭買賣契約是否
    有效？(二)系爭買賣契約是否已合意解除？(三)上訴人是否無法
    律上原因而受有利益？若有，則其等應返還被上訴人所受之
    利益為若干？茲分別論述如下：
(一)、劉翠瑾與被上訴人簽訂系爭買賣契約是否有效？
  1.按稱買賣者，謂當事人約定一方移轉財產權於他方，他方支
    付價金之契約；當事人就標的物及其價金互相同意時，買賣
    契約即為成立。民法第345條定有明文。
  2.查，劉翠瑾與被上訴人簽訂系爭買賣契約乙節，有卷附買賣
    契約書可參（見本院卷第154至156頁），並經證人（即系爭
    買賣契約見證人）余大衛律師於原審到庭證述屬實（見原審
    卷第84頁筆錄）；可知劉翠瑾與被上訴人對於買賣標的物（
    即第一人壽股票456張）、價金（4759萬2720元）已達成合
    意，則其等簽訂系爭買賣契約要屬有效成立甚明。
  3.上訴人雖抗辯：系爭買賣契約並非真正云云。惟查，系爭買
    賣契約係由劉翠瑾親自與被上訴人簽訂，並當場將買賣標的
    物即第一人壽股票456張交付予見證人律師余大衛乙情，有
    卷附保管書足參（見原審外放證物原證5號保管書），且經
    證人余大衛律師證述明確（見原審卷第84頁筆錄）；況若系
    爭買賣契約並非真正，則劉翠瑾怎會將第一人壽股票計456
    張交由證人余大衛律師保管之可能？可見系爭買賣契約應為
    真正。故上訴人抗辯：系爭買賣契約並非真正云云，自無可
    取。
  4.上訴人又抗辯：劉翠瑾以系爭買賣契約所出售之第一人壽股
    票尚有劉德正等人所有之股票，而劉翠瑾未經其等同意而出
    售，故系爭買賣契約應屬無效云云。惟查，劉翠瑾出售予被
    上訴人第一人壽股票固包含劉德正、丙○○○、甲○○、乙
    ○○所有之股票計456張（見原審外放證物原證8號出售股票
    明細表），然買賣契約與移轉所有權之契約不同，出賣人對
    於出賣之標的物，不以有處分權為必要（最高法院37年上字
    第7645號判例意旨參照）。準此，劉翠瑾雖出售包含劉德正
    等人所有在內計456張股票予被上訴人，但對於系爭買賣契
    約業已生之效力仍不生影響。故上訴人以劉翠瑾未經劉德正
    等人同意，即出售其等股票予被上訴人為由，抗辯系爭買賣
    契約為無效云云，仍無可取。
(二)、系爭買賣契約是否已合意解除？
  1.按對於被繼承人有重大之虐待或侮辱情事，經被繼承人表示
    其不得繼承者，喪失繼承權，民法第1145條第1項第5款定有
    明文。又繼承權喪失之事由，通常發生於繼承尚未開始以前
    ，在此情形，以該事由發生之時期，即刻喪失繼承權。由此
    以觀，繼承人對於被繼承人有重大之虐待或侮辱情事，一經
    被繼承人於生前或立遺囑方式，表示其不得繼承者，於斯時
    即喪失繼承權，不須經法院之宣告而生失權之效力。
  2.經查：
    (1)、劉翠瑾於80年6月26日自殺身亡，其繼承人原有陳仁崇
        （配偶）、劉德正（父）、丙○○○（母）等3人，惟
        陳仁崇因有外遇致劉翠瑾罹患憂鬱症，劉翠瑾曾於75年
        6月16日前往律師事務所，向見證人即郭一成律師表明
        不願讓其配偶陳仁崇繼承財產，並立下自書遺囑將其所
        有之全部財產、珠寶分別贈與父母、柯鶯雀等情，有卷
        附劉翠瑾自書遺囑可稽（見本院卷第211頁），並經見
        證人郭一成律師於另案陳仁崇訴請分割遺產事件中證述
        屬實（即台灣台北地方法院81年度家訴字第30號，因該
        案卷宗已逾保存年限銷燬〈見本院卷第111頁〉；證述
        僅得參見本院卷第118頁判決理由二所示），可徵陳仁
        崇因對劉翠瑾有重大虐待之情事，經劉翠瑾於75年6月
        16日表明其不得繼承，則陳仁崇於斯時起即已喪失對劉
        翠瑾之繼承權至明。
    (2)、準此，劉翠瑾之配偶陳仁崇於75年6月16日既已喪失繼
        承權，則劉翠瑾於80年6月26日自殺身亡後，其繼承人
        自僅有劉德正、丙○○○2人而已。故劉德正、丙○○
        ○本於劉翠瑾之繼承人地位，於80年7月25日與被上訴
        人合意解除系爭買賣契約（見本院卷第159頁協議書第1
        條約定「甲乙雙方均同意將乙方〈指被上訴人〉與甲方
        〈指劉德正、丙○○○〉所代表之被繼承人劉翠瑾間於
        5月21日簽訂之買賣契約予以解除」即明），要已發生
        合意解除之效力（民法第1148條前段參照）。
  3.上訴人雖抗辯：前開協議書未經劉翠瑾全體繼承人即劉德正
    、丙○○○、陳仁崇，共同與被上訴人合意解除，不生效力
    云云，固據提出遺產稅繳清證明書為證（見本院卷第37頁）
    。惟查：
    (1)、觀諸劉翠瑾遺產稅繳清證明書內雖載有繼承人劉德正、
        丙○○○與陳仁崇等3人，但該證明書僅係供劉翠瑾遺
        產稅已繳清之證明文件，要與劉翠瑾之繼承人有無喪失
        繼承權之認定無涉，自難僅憑該遺產稅證明書內載有繼
        承人陳仁崇，即可謂陳仁崇並未喪失繼承權。故上訴人
        以該遺產稅繳清證明書內載有繼承人陳仁崇為由，抗辯
        陳仁崇於劉翠瑾死亡時（80年6月26日）並未喪失繼承
        權云云，並無可採。
    (2)、如前所述，劉翠瑾之繼承人既僅有劉德正、丙○○○2
        人，則劉德正、丙○○○基於劉翠瑾之繼承人地位，與
        被上訴人合意解除系爭買賣契約，自已生合意解除之效
        力。
  4.上訴人又抗辯：前開80年7月25日協議書僅有蓋章，劉德正
    、丙○○○並未親自簽名且未到場，故系爭買賣契約不生合
    意解除之效力云云。然查：
    (1)、按依法律之規定，有使用文字之必要者，得不由本人自
        寫，但必須親自簽名；如有用印章代簽名者，其蓋章與
        簽名生同等之效力，民法第3條第1、2項固有明文。惟
        此項規定以有使用文字之必要者為限，若契約本不以訂
        立書面為必要，自難以契約內僅有印章並未有簽名，即
        指為不生效力（最高法院31年上字第692號判例意旨參
        照）。
    (2)、前開80年7月25日劉德正、丙○○○基於劉翠瑾繼承人
        地位，委由代理人（即一姓名不詳之年輕女子）持其等
        之印章，與被上訴人共同至見證人余大衛律師事務所，
        辦理合意解除系爭買賣契約，並於同日依該協議書第4
        條約定，領回第一人壽股票296張等情，業經證人余大
        衛律師於原審證述綦詳（見原審卷第84至85頁、第89至
        90頁筆錄；本院卷第159頁協議書）；且前開協議書及
        領回296張股票收據所蓋用之劉德正、丙○○○印章（
        見原審卷第98頁、本院卷第160頁），核與其等存放於
        余大衛律師處之印文完全相符（見本院卷第182頁）；
        再參酌上訴人自陳劉德正、丙○○○業已領回前開296
        張股票乙情（見本院卷第214頁反面）以觀，若劉德正
        、丙○○○並未授權該名年輕女子與被上訴人合意解除
        系爭買賣契約，則該名女子如何能取得其等留存於見證
        人余大衛律師處之印文所使用之印章？又劉德正、丙○
        ○○如何能取回前開296張股票？可徵劉德正、丙○○
        ○授權該名女子攜帶其等印章，與被上訴人同至余大衛
        律師處辦理解除系爭買賣契約，並簽訂前開協議書已明
        。
    (3)、綜上，劉德正、丙○○○於80年7月25日授權代理人（
        即一名姓名不詳年輕女子），與被上訴人至余大衛律師
        事務所辦理合意解除系爭買賣契約事宜，雖未親自到場
        ，但如前所陳，該代理人既已獲其等授權與被上訴人辦
        理合意解除買賣契約乙事，則該代理人與被上訴人合意
        解除系爭買賣契約，自已對劉德正、丙○○○發生效力
        （民法第103條參照）。是上訴人以劉德正、丙○○○
        並未親自到場簽名為由，抗辯前開80年7月25日協議書
        不生合意解除系爭買賣契約效力云云，自無足取。
    5.另劉德正、丙○○○係劉翠瑾之全體繼承人且未拋棄繼承
      ，則依法本即得承受劉翠瑾之財產上之一切權利義務（民
      法第1148條前段參照），故劉德正、丙○○○於80年7月3
      日不論是否有簽訂協議書表明承受劉翠瑾所簽之系爭買賣
      契約（見本院卷第157頁），對於其等業已因繼承而承受
      系爭買賣契約之權利義務事項，均不生影響。又劉德正、
      丙○○○於80年7月25日與被上訴人既已合意解除系爭買
      賣契約，則本院自無再審究劉德正、丙○○○本於劉翠瑾
      繼承人地位，與被上訴人簽訂80年7月3日協議書是否生效
      乙節，併此陳明。
    6.又本院認劉德正、丙○○○基於劉翠瑾之繼承人地位，與
      被上訴人合意解除系爭買賣契約已發生效力（即該買賣契
      約因雙方合意而生解除之效力），則被上訴人備位主張雙
      方有法定解除買賣契約乙情，亦無庸再予審究，附此敘明
      。
(三)、上訴人是否無法律上原因而受有利益？若有，則其等應返還
    被上訴人所受之利益為若干？
  1.承上所述，劉德正、丙○○○基於劉翠瑾繼承人地位，與被
    上訴人既已合意解除系爭買賣契約，則其等自應負將受領被
    上訴人所交付價金返還之義務（民法第259條參照）。
  2.查，被上訴人於80年5月21日簽訂系爭買賣契約時，當日交
    付定金456萬元，並於80年6月24日將1672萬元匯款予劉翠瑾
    所指定之柯鶯雀等情，有卷附買賣契約書（此觀第1條約定
    自明）、電匯回條足參（見本院卷第154頁、第179頁），並
    為上訴人所不爭執（見本院卷第214頁反面），核與劉翠瑾
    留存見證人余大衛律師指示匯款帳戶相符（見本院卷第178
    頁），並經證人余大衛律師證述屬實（見本院前審卷第215
    頁），且與劉德正、丙○○○於80年7月25日合意解除系爭
    買賣契約而簽訂協議書，其內載明同意返還已收受之價金及
    定金共計2128萬元相符（見本院卷第159頁），可見被上訴
    人所交付之款項為2128萬元甚明。
  3.上訴人雖抗辯：被上訴人並未交付定金456萬元，且柯鶯雀
    並非劉翠瑾本人，被上訴人匯款予柯鶯雀，亦不生交付之效
    力云云。惟查：
    (1)、被上訴人於80年5月21日簽訂系爭買賣契約時，即當場
        交付定金456萬元乙節，業經證人余大衛律師證述屬實
        （見本院前審卷第215頁），且若被上訴人並未交付定
        金456萬元予劉翠瑾，則劉德正、丙○○○於80年7月25
        日合意解除系爭買賣契約時，其等代理人怎會於協議書
        載明同意返還已收取之定金及價金計2128萬元之理（見
        本院卷第159頁）？是上訴人抗辯被上訴人並未交付定
        金456萬元云云，並無可採。
    (2)、又柯鶯雀係劉翠瑾之奶媽（此為上訴人所自陳，見本院
        卷第215頁），與劉翠瑾情誼深厚（此觀本院卷第212
        頁劉翠瑾於75年6月16日立下之自書遺囑中，載明將其
        美國保箱內所有珠寶均贈與柯鶯雀即知），故被上訴人
        依劉翠瑾之指示將前開1672萬元匯予柯鶯雀，要已生交
        付價金之效力（見本院卷第155頁買賣契約第4條第1項
        約定）。況承前所陳，若被上訴人並未交付定金456萬
        元、頭期款1672萬元（合計2128萬元），則劉德正、丙
        ○○○於80年7月25日合意解除系爭買賣契約時，其等
        代理人怎會同意於協議書載明返還已收取之定金及價金
        計2128萬元（見本院卷第159頁）？足徵被上訴人業已
        交付定金及價金共計2128萬元。故上訴人抗辯：被上訴
        人並未交付定金及價金計2128萬元云云，仍無可採。
  4.上訴人又抗辯：劉翠瑾遺產明細表內並無2128萬元，故伊等
    並未受有利益云云，固據提出劉翠瑾遺產明細表為證（見本
    院卷第38頁）。然按，繼承人自繼承開始時，承受被繼承人
    財產上之一切權利義務，民法第1148條前段定有明文。查，
    劉德正、丙○○○既為劉翠瑾之繼承人，則其等自應承受劉
    翠瑾財產上之一切權利義務，自包含被繼承人之債務在內（
    民法第1153條參照）。故上訴人以劉翠瑾遺產明細表內並無
    2128萬元為由，抗辯其等並未受有利益，自不負返還之義務
    云云，要無可取。
  5.綜上所述，劉德正、丙○○○基於劉翠瑾繼承人地位，既已
    與被上訴人合意解除系爭買賣契約，劉德正已於88年11月15
    日死亡，則上訴人自屬已無法律上原因而受有此利益（即
    2128萬元），被上訴人自得基於繼承及不當得利法律關係訴
    請上訴人返還已收取之定金及價金計2128萬元。
  6.另本院認被上訴人基於繼承及不當得利法律關係提起本訴既
    為有理由，則被上訴人另依債務不履行損害賠償請求部分，
    自無併予審理之必要，附此敘明。
五、從而，被上訴人本於繼承及不當得利之法律關係，請求上訴
    人應連帶給付2128萬元及各自加計自起訴狀繕本送達翌日（
    即甲○○、丙○○○自94年4月2日〈見原審卷第14至15頁〉
    ；乙○○自94年4月5日〈見原審卷第16頁〉）起算之法定遲
    延利息，為有理由，應予准許。是則原審判命上訴人如數給
    付，於法並無不合。上訴意旨仍執前詞指摘原判決不當，求
    予廢棄改判，為無理由，應予駁回。
六、本件事證已臻明確，兩造其餘攻擊或防禦方法，經本院審酌
    後認均與本件之結論無涉，茲不再一一論列，併予敘明。
七、據上論結，本件上訴為無理由，依民事訴訟法第449條第1項
    、第85條第2項，判決如主文。
中    華    民    國    97    年    9     月    16    日
                    民事第十三庭
                        審判長法  官  黃騰耀
                              法  官  陳姿岑
                              法  官  楊絮雲
正本係照原本作成。
如不服本判決，應於收受送達後20日內向本院提出上訴書狀，其
未表明上訴理由者，應於提出上訴後20日內向本院補提理由書狀
（均須按他造當事人之人數附繕本）上訴時應提出委任律師或具
有律師資格之人之委任狀；委任有律師資格者，另應附具律師資
格證書及釋明委任人與受任人有民事訴訟法第466條之1第1項但
書或第2項（詳附註）所定關係之釋明文書影本。
中    華    民    國    97    年    9     月    17    日
                              書記官  李華安
附註：
民事訴訟法第466條之1（第1項、第2項）：
對於第二審判決上訴，上訴人應委任律師為訴訟代理人。但上訴
人或其他法定代理人具有律師資格者，不在此限。
上訴人之配偶、三親等內之血親、二親等內之姻親，或上訴人為
法人、中央或地方機關時，其所屬專任人員具有律師資格並經法
院認為適當者，亦得為第三審訴訟代理人。

司法院資訊處製作；財團法人民間司法改革基金會備份。
